【裁判字號】    95,抗,130
【裁判日期】    950217
【裁判案由】    聲請迴避
【裁判全文】
臺灣高等法院刑事裁定                   95年度抗字第130號
抗  告  人
即  被  告  甲○○
上列抗告人因常業詐欺案件聲請迴避，不服臺灣基隆地方法院中
華民國95年1月17日裁定（94年度聲更(一)字第7號），提起抗告，
本院裁定如下：
    主  文
抗告駁回。
    理  由
一、抗告人即被告甲○○聲請意旨略以：被告涉犯常業詐欺，經
    檢察官提起公訴，移由原審為是否接押之處理時，值日法官
    訊問後，認被告並無羈押之必要，而將被告具保並限制住居
    。嗣由原審分案以94年度訴字332號受理。未料，受命法官
    曾雨明於民國94年9月7日行準備程序時，竟違反「無罪推定
    原則」，當庭命告訴代理人補提相關資料，且多次不讓被告
    就整個犯罪情節答辯，並在準備程序結束前出言要將被告再
    執行羈押，以客觀判斷，受命法官執行實有偏頗之虞，而非
    僅訴訟指揮或訊問方法之不當，有庭訊錄音內容可證，故依
    刑事訴訟法第18條第2款之規定，聲請受命法官曾雨明迴避
    等語。
二、按：
    (一)法官有刑事訴訟法第17條以外之情形，足認其執行職務有
      偏頗之虞者，當事人得聲請法官迴避，刑事訴訟法第18條
      第2 款定有明文。所稱「足認其執行職務有偏頗之虞」，
      係指法官與訴訟關係人具有故舊恩怨等關係，其審判恐有
      不公平者而言，並須以一般通常之人所具有之合理觀點，
      對於該承辦法官能否為公平之裁判，均足產生懷疑，且此
      種懷疑之發生，存有其安全客觀之原因，而非僅出諸當事
      人自己主觀之判斷者，始足當之；而當事人聲請法官迴避
      ，以有具體事實足認其執行職務有偏頗之情形為限，若僅
      對於法官之指揮訴訟，或其訊問方法，有所不滿，不能指
      為有偏頗之虞（最高法院19年抗字第285 號、79年臺抗字
      第318號、18年抗字第149號判例意旨參照）。
    (二)我國之刑事訴訟不採預審法官制度，故主持審判程序之法
      官未若採取預審法官制度之國家一般，必不同於主持準備
      程序及命羈押之法官，亦即，依我國現制，行準備程序之
      受命法官，通常必為審理期日合議庭成員，而合議庭亦得
      決定應否羈押、續行羈押或再執行羈押被告。又因我國刑
      事訴訟制度不採起訴狀一本主義，故包括受命法官在內之
      合議庭全體法官，於案件審理前，即有接觸卷證之機會，
      此時雖不免對案件之梗概有所判斷，惟因檢察官仍有進一
      步提出及說明證據之義務，被告亦享提出有利證據及辯解
      之權利，則起訴事實存在與否，仍在浮動之狀態。至法官
      於考量羈押被告與否時，依刑事訴訟法第101條第1項及同
      法第101條之1第1 項規定，本以其訊問後，認被告犯罪嫌
      疑重大為前提，惟法官因被告犯罪嫌疑重大，有羈押必要
      而予羈押，尚不能認已將被告定罪，此蓋如前述，起訴事
      實存在與否，於法官為是否羈押之判斷當時，尚在浮動狀
      態，法官僅係依現存之證據，判斷被告應否羈押，而羈押
      之目的，在審判階段而言，乃在保全審判或預防再犯，至
      將來定罪與否，與被告已否被羈押，理論上無必然關係，
      仍有待案件審理終結後，由法院斟酌調查證據及兩造當事
      人、辯護人辯論之結果，始能為之。「無罪推定原則」雖
      為刑事訴訟法之原則，惟乃適用於審判被告犯罪是否成立
      之程序，在以保全審判或預防再犯為目的之羈押與否判斷
      程序，尚無此一原則之適用。如因法官曾表示被告有羈押
      或再執行羈押之必要之見解，即認該法官有違無罪推定原
      則，執行職務有偏頗之虞，應有迴避之必要，同此推論，
      不啻謂凡命將被告羈押之法官，均已違反無罪推定原則，
      對於該被告之案件即應迴避，此種見解實與現行刑事訴訟
      法之設計不合。
    (三)現行刑事訴訟法所採集中審理制，既要讓訴訟度程序密集
      而不間斷地進行，則於開始審判之前，即應為相當之準備
      ，始能使審判程序密集、順暢，故刑事訴訟法第279條第1
      項規定合議庭得以庭員一人為受命法官，行準備程序，並
      就同法第273條第1項所列8款事項為處理，參諸此8款法定
      事項之內容，並不包括使被告就整個犯罪情節為答辯。又
      依同法第288條之1條規定，審判長於審判期日每調查一證
      據完畢，應詢問當事人（含被告）有無意見，審判長並應
      告知被告得提出有利之證據；同法第289條第1項規定，法
      院於審判期日調查證據完畢後，應命當事人及辯護人就事
      實及法律分別辯論之。此時，始為被告就整個犯罪情節為
      答辯之時點。
三、查：
    (一)被告因涉嫌常業詐欺等案件，經臺灣基隆地方法院檢察署
      檢察官提起公訴，於94年4 月21日移審後，當日值班之林
      金發法官訊問後，認被告犯罪嫌疑重大，惟無羈押必要，
      裁准以新臺幣1,000,000元具保，並限制出境與住居，因
      被告覓保無著，林法官乃以被告有逃亡之虞裁定羈押，並
      准許續覓保，迨翌（22）日具保後停止羈押，並由原審分
      案為94年度訴字332號，由曾雨明法官擔任受命法官，嗣
      於94年9月7日進行第一次準備程序期日之事實，有該案案
      卷可資參佐。
    (二)曾雨明法官於本案並無刑事訴訟法第17條所列舉之應自行
      迴避事由，且與被告之間並無故舊恩怨關係，此為被告所
      不否認，則本案應審究者在於曾法官於本案審理期間，有
      無具體事實足認其執行職務有偏頗之情形。茲衡諸下列各
      點，認曾法官執行職務並無偏頗之虞：
      1.經原審依職權調閱94年9月7日準備期日之法庭數位錄音
        ，勘驗結果如下（錄音時間02:29:35以下之錄音內容，
        括弧內字句為原審依職權加註）：「（曾法官稱）可不
        可以請大律師簡單的遞個狀紙，下次開庭時請審判長裁
        定，或是經由合議庭評議，再決定是否要羈押，其實我
        必須打開天窗說亮話，這沒有什麼不可以講的，這件案
        子是我承辦的，但是這晚上才送過來，這部分檢方應該
        避免。舒檢（指舒瑞金檢察官）4月20日已經寫好起訴
        書，隔天一早就可以提過來，只要是下午5點半之前提
        過來，這件案子只要是我在辦，就應該由我來決定是否
        執行審判權羈押，這件案子如果當初是我決定的話，我
        恐怕是要行使預防性羈押，我不會放他，這件我覺得有
        勾串之虞。林金發大法官認為已無勾串或反覆實施之虞
        ，那是他的主觀見解，我也有我的主觀見解，我是認為
        這是要羈押的。違反司法信譽那麼重大的案件，基隆地
        院10年來有比這更重大的違反司法信譽案件嗎？即使只
        要承攬訴訟跟違反律師法部分就好，有比這個更重大的
        嗎？……怎麼會認為沒有實施預防性羈押的必要呢？每
        個法官的見解都需要尊重，你是隔天案子到我手裡時你
        才把保證金拿來，但是林金發法官已經諭知交保了，雖
        然這是我批的，但不是我諭知的，要是我一定把你收押
        ，案子沒結束前，那你就是關在看守所裡面，我先跟你
        講，要再執行羈押的條款我也知道，……這案子跟他（
        指伍澤元）的狀況是否一樣，他當時是審酌何條件，並
        不知道，這件是否適合再執行羈押，需慎重一點，因為
        每個法官都有獨立判斷的餘地，依照法律獨立審判，同
        樣是一個司法機關，如有不同見解，合議庭需為審慎的
        考慮，這件案子有違司法信譽，我們讓多一點的法官來
        決定應該是怎樣，至少是三個法官對一個法官，因此，
        希望下次辯護人簡單的具個狀紙，當庭呈上來，請三個
        法官當庭決議一下，……是不太妥當，因為當時移審的
        時間已過，說實在的到現在我還很想收押他，我是直接
        公開心證，下次評議的時候，我一定是投票贊成羈押，
        但是我現在不會沒那麼武斷說要做自己做這個動作」（
        見原審更(一)卷第6、7頁）。勘驗結果，固與被告聲請理
        由所述，曾法官該日當庭陳稱：「林金發大法官把你放
        出去……，但我們有三個人……，是我一定把你羈押起
        來」、「要不要再押，這在審理庭時由合議庭來決定，
        我一定投把你押起來的票」等語，大致相符，惟核諸當
        日庭訊內容，曾法官係綜合卷內相關資料，表示應否對
        被告羈押或再執行羈押之見解，並諭知被告之辯護人就
        被告有無再執行羈押之事由，具狀表示意見，俾供合議
        庭審酌，參諸前引最高法院判例意旨，則曾法官所為，
        核屬訴訟指揮之正當進行，難謂有何執行職務之偏頗情
        形；又參諸理由欄第二項(二)之說明，縱曾法官於當日準
        備程序表示被告有羈押或再執行羈押之必要，亦不能謂
        其已違「無罪推定原則」，執行職務有偏頗之虞。
      2.該次準備程序中，曾法官除詳細整理檢、辯雙方之爭執
        與不爭執之事項，另就被告之答辯內容均詳加記載，並
        逐一確認，而針對辯護人聲請傳喚19名證人乙節，雖經
        檢察官當庭表明無傳喚必要，仍全數列為審判期日應調
        查之證人，此有當日筆錄附於原審94年度訴字第332 號
        卷可憑，足認曾法官並無蓄意對被告進行不公平審判之
        具體事實。
      3.被告雖謂曾法官於準備程序，多次不讓被告就整個犯罪
        情節答辯等語，縱其主張為實，惟據理由欄第二項(三)之
        說明，關於被告就全部犯罪情節答辯之時點，係在審判
        期日，而非準備程序，被告自不能因而謂曾法官主持準
        備期日有何違背法定程序，並據此推認曾法官執行職務
        有偏頗之虞，有迴避之必要。
    (三)綜上說明，原法院認曾法官審理被告所涉常業詐欺案件，
      執行職務並無偏頗之虞，核與刑事訴訟法第18條第2款規
      定之要件不符，而駁回被告之聲請，即無不當。
四、被告仍執陳詞，提起抗告，指摘曾法官執行職務有偏頗之虞
    ，所為抗告，尚無理由，應予駁回。
五、據上論結，應依刑事訴訟法第412條，裁定如主文。
中    華    民    國    95    年    2    月    17      日
                  刑事第十三庭審判長法  官  曾德水
                                    法  官  廖紋妤
                                    法  官  范清銘
上正本證明與原本無異。
不得再抗告。
                                    書記官  吳金來
中    華    民    國    95    年    2    月    17      日


司法院資訊處製作；財團法人民間司法改革基金會備份。
